最高法院民事判決　　　　　　　　　　　　　　　八十六年度台上字第一九一四號
　　上 訴 人　乙○○
　　被上訴人　甲○○
右當事人間請求交付子女事件，上訴人對於中華民國八十五年十月二十一日台灣高等
法院台南分院第二審判決(八十五年度家上字第六一號)，提起上訴，本院判決如左：
    主  文
上訴駁回。
第三審訴訟費用由上訴人負擔。
    理  由
本件上訴人主張：兩造於民國七十二年間結婚，婚後育有二女一子即長女李佩蓉、次
女李巧妮、長男李清語。嗣於八十四年五月二十三日協議離婚，約定子女由被上訴人
監護，但應與伊同住。詎被上訴人未依約交付子女，又未善盡為人父之義務，另與有
夫之婦同居且長住台北，任令子女在南部與祖父母同住；更因被上訴人有暴力之行為
，欠缺道德觀念，對於子女身心正常成長有不良之影響，不適宜任子女之監護人。為
使子女能受較適當照顧之最佳利益，應改由伊監護為宜等情，求為命被上訴人交付子
李清語、女李巧妮並由伊監護之判決（上訴人請求給付扶養費新台幣（下同）二百萬
元部分，經第一審判決其敗訴；及第一審判命被上訴人給付上訴人三十萬元違約金部
分，經原審駁回被上訴人第二審之上訴，均未據兩造聲明不服，已告確定；另上訴人
於第一審請求交付兩造長女李佩蓉及對李佩蓉之改定監護權部分，業經其於第一審撤
回該部分之訴)。
被上訴人則以：兩造之子女李巧妮、李清語均表示願與伊及伊父母同住等語，資為抗
辯。
原審斟酌全辯論意旨及調查證據之結果，以：上訴人主張兩造於七十二年婚後，七十
五年間即因被上訴人傳染伊性病，開始感情不睦，雖經被上訴人保證不再違背婚姻而
互守貞操義務，惟被上訴人於八十一年十二月間又傳染伊疹，伊在傷痛之餘返回娘
家，又因被上訴人動則毆打伊，於八十二年四月間與之成立分居協議，八十四年五月
間兩造協議離婚，並約定兩造之子女三人由伊照顧、與伊同住，監護權則由被上訴人
取得，雙方合作照顧子女之事實，有東和醫事檢驗所檢查報告、分居協議書、離婚協
議書為證，被上訴人除否認傳染性病及毆打上訴人外，其餘則不爭執。上訴人於八十
一年十二月間離家之時，子李清語（八十年十一月二十八日出生）僅一歲餘，女李巧
妮（七十七年七月九日出生）僅約五歲，有戶籍謄本附卷可稽，離家之初曾帶走李清
語，但經約三個月又將李清語託由長女李佩蓉帶回交還被上訴人。被上訴人將子女李
佩蓉、李巧妮、李清語送回雲林老家由其父母照顧，直至八十五年六月二十一日，始
由被上訴人帶至台北縣蘆洲鄉同住之事實，為上訴人所不爭，並有戶口名簿影本附卷
可佐。兩造離婚之前，上訴人除於八十一年十二月間離家外，亦曾多次或因與被上訴
人感情不睦，或因與公婆不和而棄子離家在外，被上訴人託由弟媳照料女兒李巧妮等
情，亦經被上訴人之父李水龍、弟李高雄及弟媳林玉雲證述明確。上訴人對於上開離
家出走，子女託由他人照顧之事實並不爭執，雖或以被上訴人染有性病害怕傳染，或
因與被上訴人協議分居為由置辯。惟上訴人於子女李巧妮、李清語年幼亟需母親關照
時，即時常棄之不顧。又其所提出之東和醫事檢驗所檢查報告，固可證明兩造於八十
一年二月間受檢時均染有疹病毒，但被上訴人堅決否認傳染性病予上訴人，上訴人
亦無法舉證證明該疹係被上訴人所傳染；另上訴人對被上訴人於七十五年間即曾傳
染伊性病一事，復無法舉證以實其說，其所稱因受性病傳染憤而離家，已無法證實，
縱令被上訴人傳染性病屬實，惟稚子何辜，上訴人應即時就醫，乃竟離家棄子不顧，
況被上訴人提出之欣欣醫學病理檢驗院證明書，已證明被上訴人已無性病，亦不足以
傳染於其子女。至兩造八十二年四月間所立之分居協議書，被上訴人固承認曾毆打上
訴人，但於兩造與子女同住及上訴人將子女交由被上訴人照顧期間，被上訴人並無毆
打子女或與他人毆打之紀錄，是被上訴人前因兩造感情不睦而毆打上訴人之行為，亦
不足以認定被上訴人即有暴力行為之傾向。查兩造之女李巧妮於被上訴人帶回雲林交
由其父母照顧期間，在學校德智體群美五育之表現，或為優等或為甲等，未見日常行
為有何不妥之處；一年級上學期時導師之評語雖為學習不專，力求上進，然下學期已
有改變，導師評語為沉默寡言，尚知努力，至二年級上下學期導師之評語分別為天真
活潑友愛同學、天真無邪溫和善良，有雲林縣口湖鄉文光國小學生輔導資料紀錄表在
卷可證，足見上訴人至學校探視時所見李巧妮沈默寡言鬱鬱寡歡，應是李巧妮初入小
學就讀，一時無法適應學校生活所致。李巧妮就讀文光國小之導師吳秀芬、蔡秀慧亦
證稱李巧妮在校操行表現正常，未發現或經李巧妮提及有何成長或生活上之障礙，與
同學相處亦未見有不愉快之處。再由卷附照片顯見李巧妮、李清語均甚健康，隨著氣
候寒熱之變化，被上訴人之父母均為李巧妮、李清語換添衣服，足見李巧妮、李清語
確受妥善之照顧，被上訴人委由其父母照顧兩造之子女實無不當之處。上訴人提出其
長女李佩蓉寄送之信件，陳稱被上訴人之父母未妥適照顧彼姊弟，且彼姊弟均非常思
念母親云云，惟該信件內雖稱常遭被上訴人父母之辱罵，但亦稱李巧妮、李清語一切
都好，並未說明究因何故遭辱罵。按子女思念母親之情乃為天性，自難僅憑其片面之
詞，即謂被上訴人未盡責照顧。何況八十五年六月間，被上訴人已將子女帶至台北縣
蘆洲鄉與伊及女友李雅惠同住，彼此相處感情融洽，子女與被上訴人互動關係良好，
親子關係尚佳，所居住之內外環境均不錯，其父母亦可隨時提供協助，同居之女友李
雅惠亦與其前夫離婚，與被上訴人有結婚之計畫，被上訴人有意願亦有能力照顧子女
，有台北縣政府八十五年九月五日八五北府社四字第三○九二六八號函所附該府社會
局監護權調查報告書足憑。故上訴人陳稱被上訴人將兩造之子女交由其父母代為照顧
，甚少回南部探視子女，伊時常前往學校探視李巧妮，發現李巧妮鬱鬱寡歡，蓬頭垢
面，顯未受良好之照顧，且因被上訴人時有暴力行為，欠缺道德觀念，不足為子女表
率，不適為子女之監護人云云，均不足取。查李巧妮於第一審及原審均明確表示被上
訴人疼愛伊，並希望與姐弟同住，不願意離開被上訴人等語；李清語陳稱：祖母說不
可與上訴人同住，願意與被上訴人同住云云，其意見雖係受他人左右，但上訴人既已
同意其長女李佩蓉由被上訴人照顧及監護，次女李巧妮又較願意與被上訴人同住，自
不應拆散手足之情，故三名子女仍以一起生活成長為適當。再參之被上訴人從事豬肉
大批發為大盤商，收入不差，工作時間為晚上十點至凌晨三點，白天則在外收帳，有
上開社會局調查報告書可稽。被上訴人雖為男性，在日常生活起居照顧子女李清語、
李巧妮方面，縱無法如為母親之上訴人週到，但因上訴人長期離家，與子女之感情本
已漸疏離，而李巧妮、李清語又已脫離襁褓時期，並有被上訴人同居女友可幫忙彌補
不足，經濟上獨立自足。而上訴人則係在自己娘家診所工作，每月收入僅約二萬元，
無論在經濟上及客觀環境各方面均無法獨立負起照顧子女之責，須仰賴其父母及弟弟
、弟媳幫忙，況其父母年已五十餘歲，其弟本身亦有家庭及二名子女待照顧，而李巧
妮現年僅八歲，李清語現年僅五歲，須費心費力照顧栽培之時日尚長，上訴人之親人
縱可幫忙一時，終非長久之計。抑有進者，況上訴人尚需與娘家親人同住，無法提供
同住子女獨立之生活空間，尚有賴他人在經濟等各方面協助，亦將使與其同住及監護
之子女在心靈上有寄人籬下之感，故認仍由被上訴人監護及照顧李巧妮、李清語為適
當，為其心證之所由得。並說明對兩造其餘攻擊防禦方法之取捨意見，因而將第一審
所為被上訴人上開部分之敗訴判決廢棄，改判駁回上訴人該部分之訴，經核於法洵無
違誤。上訴論旨，徒就原審取捨證據、認定事實之職權行使，指摘其為不當，或就原
審已論斷者，泛言未說明，聲明廢棄原判決關於其不利部分，不能認為有理由。
據上論結，本件上訴為無理由。依民事訴訟法第四百八十一條、第四百四十九條第一
項、第七十八條，判決如主文。
中      華      民      國    八十六    年      六      月     十三     日
                              最高法院民事第六庭
                                  審判長法官  吳  啟  賓
                                        法官  洪  根  樹
                                        法官  謝  正  勝
                                        法官  劉  福  來
                                        法官  黃  熙  嫣
      右正本證明與原本無異
                                              書  記  官
中      華      民      國    八十六    年      六      月    二十六    日
